【裁判字號】    97,勞訴,127
【裁判日期】    980421
【裁判案由】    給付資遣費
【裁判全文】
臺灣板橋地方法院民事判決             97年度勞訴字第127號
原      告  丙○○
被      告  訊舟科技股份有限公司
法定代理人  乙○○
訴訟代理人  甲○○
上列當事人間請求給付資遣費事件，經本院於民國98年4 月7 日
言詞辯論終結，判決如下：
    主  文
原告之訴駁回。
訴訟費用由原告負擔。
    事實及理由
一、程序方面：
  (一)原告起訴後，被告法定代理人變更為乙○○，有被告公司經
    濟部商業司變更登記表1 份可稽，並經新法定代理人聲明承
    受訴訟，於法尚無不合，合先敘明。
  (二)本件被告未於最後言詞辯論期日到場，核無民事訴訟法第38
    6 條各款所列情形，爰依原告聲請，由其一造辯論而為判決
    。
二、原告主張：
  (一)原告自民國96年12月20日起任職被告公司，擔任派駐俄羅斯
    分公司主管，並自97年2 月起在被告莫斯科分公司工作。詎
    原告於97年4 月24日回台辦理新工作簽證時，被告竟無勞動
    基準法第11條、第12條之法定終止契約事由下，於97年4 月
    28日寄發電子郵件予原告表示終止勞動契約，則被告應依勞
    動基準法第17條、第18條規定給付原告資遣費及預告工資。
    原告每月平均工資為新台幣（下同）12萬元，故被告應給付
    原告10日之預告工資4 萬元（即120,000 元×10天/30 天）
    ，及資遣費25,000元（120,000 元÷12個月×5 個月×0. 5
    ）。另原告於97年春節國定假日期間應被告波蘭分公司主管
    要求前往波蘭孫公司、莫斯科辦公處工作，期間自97年2 月
    6 日至同年月11日止計6 天，依勞動基準法第39條規定，被
    告應加倍發給加班工資，故得請求加班費48,000元（日薪
    4,000 元×2 ×6） ，扣除已領薪資24,000元，被告尚應給
    付加班費24,000元。又被告非法解雇原告，侵害原告工作權
    及財產權，應依民法第184 條負侵權行為損害賠償責任，並
    依同法第213 條及第487 條之1 規定，請求被告給付非法解
    雇期間自97年5 月份起至98年2 月份止計10個月之薪資計
    120 萬元之損害賠償。以上合計1,769,000 元。
  (二)原告97年4 月30日所填離職申請書（下稱系爭職申請書）係
    遭被告脅迫所為：因當時原告眾多行李仍在莫斯科宿舍內，
    如不依被告之要求完成離職手續，原告在莫斯科宿舍之私人
    財產即有受到被告威脅之虞，故原告係處於私人財物受人脅
    迫之狀態下，方填寫系爭離職申請書。爰以98年3 月1 日準
    備言詞辯論書狀向被告為撤銷之意思表示等語。
  (三)聲明請求：被告應給付原告1,769,000 元。
二、被告則以：
  (一)原告係於97年4 月30日親至被告公司領取員工離職申請單提
    出離職申請，並於離職類別欄親自勾選「辭職」項目，原告
    係自行申請離職，並經被告簽准。故係原告自行請辭，並非
    被告終止勞動契約。退步言之，縱被告波蘭孫公司主管曾發
    送電子郵件知照原告表示將於97年4 月底與原告終止勞動契
    約，惟此係因恐影響員工日後另覓新職契機，故體諒尊重當
    事人意願，而默允員工得以自請離職方式處理，此彈性作法
    ，各公司所在多有，而依系爭離職申請書所載，原告係自行
    離職至明。且否認有何脅迫原告簽立系爭離職申請書之情事
    。
  (二)依被告公司駐外人員請休假管理辦法規定：「駐外人員每半
    年得申請1 次返台假，例（休）假嗣配合當是行事曆辦理」
    ，原告為被告之駐外人員，駐外人員之例假日及紀念日的放
    假是依當地的規定，非依照國內的例假日及紀念日的放假，
    且原告所提證據只是出境的證明，是去當地報到的證明，並
    無加班之事實；又依被告公司員工手冊，被告公司不管是在
    國內總公司或是在國外分公司，主管以下的職員加班須事先
    提出加班申請，主管階層則是責任制，原告係莫斯科單位之
    主管，適用責任制，無工作時間限制，毋庸打卡，亦無加班
    費，惟工作超時可以申請補休，故原告請求加班費為無理由
    等語，資為抗辯。並答辯聲明：駁回原告之訴。
三、兩造不爭執事項：
  (一)原告自96年12月20日起任職被告，擔任派駐俄羅斯分公司主
    管，並自97年2 月起在莫斯科工作。原告每月平均工資為12
    萬元。
  (二)被告波蘭孫公司主管郭哲光（Eric Kuo）曾於97年4 月28日
    下午3 時51分許發送電子郵件予原告，內容表示被告公司將
    於97年4 月底終止與原告間之契約。有寄件人郭哲光之電子
    郵件影本1 紙可稽（見97促字第53456 號支付命令卷第10頁
    ）。
  (三)原告為重返莫斯科取回行李，支出機票等旅費42,181元，被
    告已於97年12月24日給付原告完畢（見本院卷第31頁反面）
    。
四、兩造爭執事項要點：
  (一)原告主張兩造間系爭勞動契約係因被告無法定終止契約事由
    而終止、抑或如被告所辯係原告自請離職，兩造為合意終止
    系爭勞動契約？
  (二)原告主張系爭離職申請書係遭被告脅迫而簽立，有無理由？
  (三)原告請求資遣費、加班費，有無理由？
  (四)原告請求自97年5 月份起至98年2 月份止計120 萬元之損害
    賠償，有無理由？
五、按勞工依據勞動基準法第16、17條規定，請求預告期間之工
    資及資遣費，係以雇主終止契約為前提，倘係由勞工終止契
    約或合意終止契約者，則不與焉；又於勞工片面單方表示離
    職或合意終止契約者，雇主並無遵守預告期間之義務；另勞
    工於無同法第14條第1 項各款情形而單方片面表示終止契約
    ，或合意終止契約但無支付資遣費協議之情形，勞工亦無請
    求資遣費之權利。臺灣高等法院臺南分院96年度勞上字第3
    號判決、臺灣高等法院86年度勞上易字第1 號判決意旨可為
    參照；次按當事人互相意思表示一致者，無論其為明示或默
    示，契約即為成立，民法第153 條第1 項定有明文，再參諸
    契約自由原則，契約亦可因雙方互相表示意思一致而終止，
    且合意終止之契約，僅須出於一方之要約、他方之承諾，雙
    方意思表示合致時，即發生合意終止契約之效力。本件原告
    主張被告無勞動基準法第11條、第12條之法定終止契約事由
    下，於97年4 月28日寄發電子郵件予原告表示終止勞動契約
    ，則被告應依勞動基準法第17條、第18條規定給付原告資遣
    費及預告工資等語，為被告否認，並以上開情詞抗辯。查，
    被告波蘭孫公司主管郭哲光（Eric Kuo）曾於97年4 月28日
    下午3 時51分許發送電子郵件予原告，內容表示被告公司將
    於97年4 月底終止與原告間之系爭勞動契約等事實，為兩造
    不爭執，並有寄件人郭哲光之電子郵件影本1 紙可稽（見97
    年促字第53456 號支付命令卷第10頁），該份電子郵件雖無
    法定終止勞動契約之事由，不生僱主法定終止契約之效力，
    惟仍不失為被告有以該電子郵件作為雙方合意終止勞動契約
    之要約意思表示，依民法第158 條：「要約定有承諾期限者
    ，非於其期限內為承諾，失其拘束力。」規定，被告復於要
    約所定承諾期限內之同年4 月30至被告公司書立系爭離職申
    請書，並於其上「離職類別」欄勾選「辭職」該項（見本院
    卷第29頁），並親自簽名於上，提出予被告乙節，為原告所
    不否認，揆諸上開說明，堪認原告係就被告之合意終止系爭
    勞動契約之要約為承諾之意思表示，故可認兩造已達成合意
    終止系爭勞動契約之意思表示合致，是被告此部分抗辯為有
    據，原告部分主張，尚非可採。
六、次按因被詐欺或被脅迫而為意思表示者，表意人得撤銷其意
    思表示，民法第92條前段定有明文，所謂因被脅迫而為意思
    表示，係指因相對人或第三人以不法危害之言語或舉動加諸
    表意人，使其心生恐怖，致為意思表示而言（最高法院95年
    臺上字第2948號判決可參）；次按當事人主張其意思表示係
    因被詐欺或脅迫而為之者，應就其被詐欺或被脅迫之事實，
    負舉證之責任（最高法院21年度上字第2012號判例意旨可資
    參照）。本件原告主張於97年4 月30日書立簽名之系爭離職
    單係遭被告脅迫而為之意思表示等語，為被告否認，揆諸上
    開說明，原告對於簽署系爭離職單係遭被告脅迫之事實，負
    舉證責任。查，原告主張因當時原告眾多行李仍在莫斯科宿
    舍內，如不依被告之要求完成離職手續，原告在莫斯科宿舍
    之私人財產即有受到被告威脅之虞，因此其係處於私人財物
    受人脅迫之狀態下，方於97年4 月30日填寫系爭離職書等語
    ，然依其所提之被告波蘭孫公司主管郭哲光（Eric Kuo）
    於97年4 月28日下午3 時51分許發送發送予原告之電子郵件
    ，內容略以：「…Your key of Moscow flat ？We can
    pack your personal stuff in Moscow and send back to
    Taiwan for you. Or you prefer go to pack by yours
    elf ？You already have tickets.We will close the Mos
    cow flat contract in May 10th …」等語（見97年促字第
    53456 號支付命令卷第10頁），觀諸該封電子郵件內容，被
    告波蘭孫公司主管郭哲光（Eric Kuo）僅係提議原告得選擇
    由被告公司駐莫斯科人員代為收拾其私人財物並寄送回台，
    抑或原告得於97年5 月10日莫斯科宿舍契約終止前，前往莫
    斯科宿舍取回個人財物，難認為被告有何對原告脅迫之情形
    ，而原告其後選擇自行返回莫斯科取回個人行李，被告並已
    於97年12月24日支付原告重返莫斯科取回個人物品所支出之
    機票等旅費42,181元（此為原告所自認）。是原告主張系爭
    離職單係遭被告脅迫而簽立云云，未能舉證以實其說，其該
    部分主張，顯無足取。從而，原告與被告間系爭勞動契約已
    合意終止，亦無被告脅迫原告簽署系爭離職單之情事，業如
    前述，則原告主張被告應依勞動基準法第17條、第18條規定
    給付原告資遣費及預告工資，委無足取。
七、原告另主張於97年春節國定假日期間應被告波蘭分公司主管
    要求前往波蘭孫公司、莫斯科辦事處工作，期間自97年2 月
    6 日至同年月11日止計6 天，依勞動基準法第39條規定，被
    告應加倍發給加班工資，故得請求加班費48,000元（日薪4,
    000 元×2 ×6） ，扣除已領薪資24,000元，被告尚應給付
    加班費24,000元等語，亦為被告否認。查，原告自96年12月
    20日起任職被告，擔任派駐俄羅斯分公司主管，並自97年2
    月起在被告莫斯科辦事處工作之事實，為兩造不爭執，原告
    自應適用被告公司「駐外人員請／休假管理辦法【二】」（
    見本院卷第159 頁，下稱系爭駐外辦法），而依系爭駐外辦
    法第2 點、第3 點規定，被告公司內除中國大陸地區以外之
    駐外人員之例／休假日配合當地行事曆辦理，故關於原告例
    （休）假日之放假自應適用莫斯科當地之例（休）假日之行
    事曆規定。原告雖於97年2 月6 日起至同年月11日止之我國
    農曆春節國定假日期間前往莫斯科辦公處工作，然上開期間
    並非屬於莫斯科當地應放假之國定例假日，自無所謂被告應
    加倍給付工資之情形，原告該段期間在莫斯科當地上班，被
    告亦已給付上開6 天之工資（原告所自認），原告自無再請
    求加班費之理。更何況，原告係被告駐俄羅斯分公司之主管
    人員，適用責任制，無須紀錄遲到早退，為兩造不爭執，依
    被告公司員工手冊第9 點第3.4 項規定：「不記遲到早退人
    員，無本項（按：加班費）申請…」（見本院卷第167 頁）
    ，則原告既為被告公司駐俄羅斯分公司主管，屬不記遲到早
    退人員，自無向被告請求加班費之權利。原告此部分主張，
    亦無足取。
八、至於原告主張被告違法終止系爭勞動契約，構成侵權行為，
    請求被告給付自97年5 月份起至98年2 月份止計120 萬元之
    損害賠償乙節，為被告否認。按當事人主張有利於己之事實
    者，就其事實有舉證之責任，民事訴訟法第277 條前段定有
    明文；次按侵權行為所發生之損害賠償請求權，以有故意或
    過失不法侵害他人權利為其成立要件，若其行為並無故意或
    過失，即無賠償之可言（最高法院54年度台上字第1523號判
    例意旨參照）。故原告應就被告有故意或過失不法侵害其權
    利之行為，負舉證之責。查，原告與被告間系爭勞動契約係
    雙方合意終止，已如前述，此為兩造私法上意思表示合致之
    結果，自難認被告上開提出合意終止勞動契約之要約行為有
    何故意或過失不法侵害原告之權利而構成侵權行為，原告該
    部分主張，洵非有據。
九、綜上所述，原告基於勞動基準法第17條、第18條、第39條規
    定及侵權行為法律關係，請求被告應給付1,769,000 元，為
    無理由，應予駁回。
十、至於原告聲請訊問證人郭哲光（Eric Kuo），欲證明終止系
    爭勞動契約之電子郵件是否由其發出、終止勞動契約之理由
    為何、暨原告接獲上開電子郵件時，原告是否在台灣辦理俄
    羅斯工作簽證，原告在莫斯科是否仍有眾多私人財產等節（
    見本院卷第34頁），惟該電子郵件係由郭哲光（Eric Kuo
    ）發送予原告、原告係在台灣辦理簽證時接獲上開電子郵件
    等事實，均為被告所不爭執；而原告簽立系爭離職申請書並
    未遭脅迫之事實，業據本院認定如前，與原告於接獲電子郵
    件當時其在莫斯科是否仍有眾多私人財產乙節，並無何相當
    因果關係存在。故均核無訊問該證人支必要。此外，本案事
    證已臻明確，兩造其餘主張陳述、攻擊防禦方法及所提之證
    據，經審酌後認於本判決結果不生影響，爰不一一論述，附
    此敘明。
十一、結論：原告之訴為無理由，依民事訴訟法第78條、第385
      條第1 項，判決如主文。
中    華    民    國    98    年    4     月    21    日
                  民事第一庭  法  官  陳翠琪
以上正本係照原本作成
如對本判決上訴，須於判決送達後20日內向本院提出上訴狀
中    華    民    國    98    年    4     月    22    日
                              書記官  簡曉君


司法院資訊處製作；財團法人民間司法改革基金會備份。
